【裁判字號】    99,交抗,184
【裁判日期】    991122
【裁判案由】    聲明異議
【裁判全文】
臺灣高等法院臺南分院交通事件裁定    99年度交抗字第184號
抗  告  人  何秀
上列抗告人因違反道路交通管理處罰條例案件，不服臺灣雲林地
方法院中華民國99年9月16日所為裁定（99年度交聲字第189號）
，提起抗告，本院裁定如下：
    主  文
抗告駁回。
    理  由
一、本件抗告意旨略以：原審未調查本件裁決執行自民國（下同
    ）九十二年九月六日至今七年多，已逾法律追溯期限；又原
    審並未證明有將文書交付與有辨別能力之人，另歐炳焜確實
    未將裁決書轉交抗告人即受處分人何秀卿；又抗告人雖回戶
    籍之鄉鎮，卻未進入戶籍地址，原審未查即下裁定，實為不
    妥云云。
二、原裁定略以：
  (一)原處分機關於九十五年三月三十日製發嘉監南字第裁七四－
    KAC ００八一九五號裁決書並交付送達，經郵務機關於九十
    五年四月三日送達雲林縣斗南鎮○○路○段六四七巷十二號
    ，由同居人歐炳焜收受，有上開裁決書及送達證書在卷可證
    。又抗告人之戶籍地址即為上開送達之地址，業經原審職權
    查閱法務部戶役政連結作業系統無誤，有全戶戶籍資料查詢
    結果附卷可考，是上開裁決書應認已經合法送達。
  (二)至抗告人陳稱：伊已離婚，並未長期居住於戶籍地址，歐炳
    焜為前夫之父親，歐炳焜於收受上開裁決書後，並未轉交給
    伊等語，惟查，抗告人固於九十二年間離婚，惟並未辦理戶
    籍遷出，現仍以原裁定送達地址為戶籍地，有全戶戶籍資料
    查詢結果可證。又抗告人自陳：伊當時住在外地，偶爾會回
    戶籍地，伊公公（即歐炳焜）有住在該址等語，有訊問筆錄
    足供為憑（見臺灣臺南地方法院交通事件卷第二十六頁）。
    是抗告人雖已離婚，但並未辦理戶籍遷出，且偶爾會回該址
    居住，顯無廢止該住所之意思，再輔以抗告人因本事件向原
    審及法務部行政執行署臺南行政執行處提出異議時，於郵件
    信封上所填具之寄件地址，均為上開戶籍地址等事實（見臺
    灣臺南地方法院交通事件卷第八頁及第十一頁），益見抗告
    人確有以該址為住所地之意思，是原處分機關以該址為裁決
    書之送達地址，應屬合法。另，抗告人之機車車籍查詢資料
    ，及本件舉發違反道路交通事件通知單上，雖另有「臺南市
    ○○路○段一九一號」之地址，惟抗告人既未有廢止上開住
    所之意思，則原處分機關向住所地送達即已合法，不因其未
    送達其他住、居所而有影響，併此敘明。
  (三)本件裁決書於九十五年四月三日合法送達，依前開規定，並
    加計在途期間二日，抗告人至遲得於同年月二十五日前向原
    處分機關聲明異議，惟抗告人於九十九年六月七日具狀，並
    於同年月十四日向原審聲明異議，經原審轉送原處分機關，
    原處分機關於同年月十四日收受，有上開書狀及移送書在卷
    足徵，是抗告人已逾上開聲明異議之法定期間，至為灼明，
    因認其異議權已喪失，應予裁定駁回等語。
三、按違反道路交通管理條例而受處分之人，不服主管機關所為
    之處罰，得於接到裁決書之翌日起二十日內，向管轄地方法
    院聲明異議。依道路交通管理處罰條例第八十七條規定向管
    轄法院聲明異議之期間，自裁決送達之翌日起算，並得依法
    扣除在途期間及聲請回復原狀。聲明異議，應以司法狀紙，
    敘述異議之理由，提出於原處分機關為之。道路交通管理處
    罰條例第八十七條第一項及道路交通事件處理辦法第十一及
    第十二條前段定有明文。而當事人非居住於處罰機關所在之
    鄉、鎮、市（包含縣轄市、省轄市及院轄市），但居住於受
    理聲明異議案件法院之管轄區域者，依本標準第二條第一款
    中之「地方法院在途期間」欄所載日數，扣除在途期間，法
    院訴訟當事人在途期間標準第四條第二款定有明文。次按處
    理違反道路交通管理處罰條例事件，有關文書送達之程序，
    依行政程序法之規定。於應送達處所不獲會晤應受送達人時
    ，得將文書付與有辨別事理能力之同居人、受雇人或應送達
    處所之接收郵件人員。違反道路交通管理事件統一裁罰基準
    及處理細則第五條、行政程序法第七十三條第一項亦分別有
    明文規定。
四、經查：
  (一)原處分機關於九十五年三月三十日製發上開案號裁決書並交
    付送達，經郵務機關於九十五年四月三日送達抗告人戶籍地
    即雲林縣斗南鎮○○路○段六四七巷十二號，經抗告人之同
    居人歐炳焜簽收無誤，此有上開裁決書、台南監理站送達證
    書及抗告人之全戶戶籍資料查詢結果各一份在卷可稽（見臺
    灣臺南地方法院交通事件卷第十七之三頁及第十七之四頁、
    臺灣雲林地方法院交通事件卷第四頁）。從而，依照前揭法
    條規定，上開裁決書已合法送達於抗告人，其聲明異議之二
    十日法定期間，應自收受送達之翌日即九十五年四月四日起
    算，又據法院訴訟當事人在途期間標準第四條第一項第二款
    之規定，加計在途期間二日，是抗告人聲明異議之法定期間
    末日應為九十五年四月二十五日（非星期日、國定假日或其
    他休息日）。惟抗告人遲至九十九年六月七日始具狀，並於
    同年月十四日向原審聲明異議，經原審轉送原處分機關，原
    處分機關於同年月十四日收受，有上開書狀及移送書在卷可
    憑，則其聲明異議顯已逾二十日之法定期間，而不合法律上
    程式，且無從補正，應堪認定。
  (二)抗告人雖辯稱：原審並未證明已將文書交付與有辨別能力之
    人，且歐炳焜確實未將裁決書轉交付伊，又伊雖回戶籍地之
    鄉鎮，卻未進入戶籍地址云云；惟查：
  1.所謂「住所」，依民法第二十條之規定，乃依一定事實，足
    認以久住之意思，住於一定之地域者，即為設定其住所於該
    地。又民法第二十條住所之規定，不以必需居住於該地為必
    要，此觀之民法第二十三條尚有選定居所視為住所之規定自
    明。再依該條項規定立法意旨，關於住所之設定，兼採主觀
    主義及客觀主義之精神，當事人有無久住之意思，應依客觀
    之事實探求並認定之，並不以有長期居住之事實為必要，而
    所謂依「一定之事實」，例如戶籍登記、居住情形，及是否
    在當地工作等事實，均屬之。又應受送達人同時有住所、居
    所者，在其中任何一處為送達，均非法所不許；如已依上開
    補充送達規定為之者，即生送達之效力，至該收受文書之同
    居人或受僱人何時將文書轉交應受送達人，對已生之送達效
    力不受影響（最高法院九十九年臺上字第五四０號判決、八
    十八年度台上字第二九七六號判決意旨參照）。
  2.本件抗告人固於九十二年間離婚，惟並未辦理戶籍遷出，現
    仍以原裁定送達地址為戶籍地，有全戶戶籍資料查詢結果可
    證（見臺灣雲林地方法院交通事件卷第四頁）。又抗告人自
    陳：伊當時住在外地，偶爾會回戶籍地，伊公公（即歐炳焜
    ）有住在該址，如有文件可以送到雲林路三段，伊公公、婆
    婆住在那裡，他們會幫伊收受等語，有訊問筆錄及原審法院
    公務電話紀錄表在卷足佐（見臺灣臺南地方法院交通事件卷
    第二十六頁、臺灣雲林地方法院交通事件卷宗第六頁），足
    認抗告人雖已離婚，但並未辦理戶籍遷出，且偶爾會回該址
    居住，顯無廢止該住所之意思。再輔以抗告人因本事件向原
    審、本院及法務部行政執行署臺南行政執行處提出異議、抗
    告時，於郵件信封上所填具之寄件地址，均為上開戶籍地址
    （見臺灣臺南地方法院交通事件卷第八頁及第十一頁、本院
    卷第四頁），益徵抗告人確有以該址為住所地之意思。是以
    原處分機關以該址為裁決書之送達地址，因不獲會晤其本人
    ，而由與其同居並有辨別事理能力之同居人歐炳焜代收，與
    送達於應受送達人本人有同一之效力，自已發生合法送達之
    效力。至於抗告人所稱歐炳焜未將裁決書轉交予伊，又伊雖
    回戶籍地之鄉鎮，卻未進入戶籍地址云云，均不影響本件裁
    決書已發生合法送達之效力之認定。又抗告人之機車車籍查
    詢資料，及本件舉發違反道路交通事件通知單上，雖另有「
    臺南市○○路○段一九一號」之地址，惟抗告人既未有廢止
    上開住所之意思，則原處分機關向其住所地送達即已合法，
    不因未送達其他地址而影響其效力，併此敘明。
  3.另衡諸抗告人於本件裁決書送達日即九十五年四月三日之前
    ，曾因違反道路交通管理處罰條例聲明異議案件，繫屬於臺
    灣雲林地方法院交通法庭審理，經該交通法庭以九十三年度
    交聲字第一一號裁定駁回其異議，並於九十三年四月十九日
    送達該裁定至抗告人上開戶籍地，該裁定係由其同居人歐炳
    焜收受，嗣抗告人於法定期間對該裁定向本院提起抗告，經
    本院以九十三年度交抗字第六五號裁定駁回其抗告，並於九
    十三年六月三日送達該裁定至抗告人上開戶籍地，該裁定亦
    係由其同居人歐炳焜收受，此有本院九十三年度交抗字第六
    五號交通事件歷審卷可稽，足認抗告人於本件裁決書送達日
    即九十五年四月三日前之住所地即為上開戶籍地址。復觀抗
    告人於本件裁決書送達日即九十五年四月三日之後，另因被
    訴偽證案件，分別繫屬於臺灣雲林地方法院檢察署及臺灣雲
    林地方法院，而於上開刑事訴訟程序進行中，傳喚抗告人到
    庭應訊之傳票地址均記載為上開戶籍地址，且均由其同居人
    歐炳焜收受，抗告人亦皆遵期到庭應訊，有送達時間九十六
    年六月十七日之送達證書、送達時間九十六年十二月二十六
    日之送達證書附於臺灣雲林地方法院九十六年度訴字第八０
    二號刑事卷可查，益證抗告人於九十二年間離婚後，並未辦
    理戶籍遷出，且依上開客觀事實，其確有設定該戶籍地為其
    住所地之意思。
  4.從而，原處分機關以抗告人之住所地即戶籍地址為裁決書之
    送達地址，因不獲會晤其本人，而於九十五年四月三日交由
    與其同居並有辨別事理能力之同居人歐炳焜代收，其補充送
    達與送達於應受送達人本人有同一之效力，自已發生合法送
    達之效力。是抗告人遲至九十九年六月七日始具狀，並於同
    年月十四日向原審聲明異議，經原審轉送原處分機關，原處
    分機關於同年月十四日收受，則抗告人之聲明異議，顯已逾
    前揭二十日之法定期間，自非合法。
  (三)至於抗告意旨雖另稱：本件裁決執行自九十二年九月六日至
    今七年多，已逾法律追溯期限云云；惟查，抗告人所稱上開
    有關道路交通管理處罰條例案件裁處權時效之抗辯，是否有
    據，應屬實體抗辯問題，而本件抗告人之聲明異議，既已逾
    二十日之法定期間，程序上已非合法，則依先程序後實體之
    審查原則，本院自無從予以實體審究，附此敘明。
  (四)綜上所述，原法院認定抗告人聲明異議已逾法定期間，據以
    裁定駁回抗告人之聲明異議，於法並無違誤。抗告人猶執前
    詞指摘原裁定不當，為無理由，應予駁回。
四、據上論結，應依道路交通事件處理辦法第二十五條，刑事訴
    訟法第四百十二條，裁定如主文。
中    華    民    國    99    年    11    月    22    日
                  刑事第三庭    審判長法  官  陳義仲
                                      法  官  楊清安
                                      法  官  張季芬
以上正本證明與原本無異。
不得再抗告。
                                      書記官  廖文靜
中    華    民    國    99    年    11    月    22    日

司法院資訊處製作；財團法人民間司法改革基金會備份。
